---
title: "Persebaran COVID-19 di Indonesia"
subtitle: "last update `r format(Sys.Date(), '%d %B %Y')` 09:30 WIB"
author: "Muhammad Husni"
date: "`r format(Sys.Date(), '%d %B, %Y')`"
output: 
  html_document:
    theme: united
    highlight: breezedark
    df_print: paged
    toc: true
    toc_float:
      collapsed: true
    toc_depth: 2
---

```{r setup, include=FALSE}
knitr::opts_chunk$set(echo = T,
                      warning = FALSE,
                      message = FALSE)
```

# Pendahuluan {.tabset}

Pada artikel #dirumahaja kali ini saya mencoba membuat sebuah tulisan tentang visualisasi secara spasial. Lanjutan dari artikel sebelumnya, artikel kali ini masih berkutat dengan topik yang sama yaitu COVID-19. Data yang saya gunakan bersumber dari [kawalcorona.com](kawalcorona.com) dimana data dimulai dari tanggal 22 Jan 2020 sampai dengan data terupdate per tanggal 6 Juni 2020. Perlu diketahui pula bahwa data spasial (.shp) yang saya gunakan bersumber dari [gadm.org](gadm.org).  
Ada beberapa tahapan yang akan saya lakukan untuk visualisasi kali ini, yaitu : 

1. Import data virus covid-19 di Indondesia. 
2. Membersihkan data**.
3. Import data peta dalam bentuk (.json) map.
4. Membuang beberapa kolom pada data peta yang tidak diperlukan.
5. Menggabungkan data virus covid-19 dengan data peta agar menjadi satu data yang utuh.
6. Membuat visualisasi (spasial) persebaran virus covid-19 menggunakan `leaflet`.

** Menghapus data provinsi Kalimantan Utara dikarenakan data peta yang dimiliki belum ada provinsi Kalimantan Utara.
   Menghapus kolom no karena tidak diperlukan.
   Menghitung jumlah kasus per Provinsi berdasarkan kasus positif, sembuh dan meninggal.

## Library Setup

Berikut adalah beberapa packages yang saya gunakan dalam artikel kali ini : 
```{r}
# packages 'dplyr' berfungsi untuk wrangling data
library(dplyr) 
# packages 'leaflet' berfungsi untuk visualisasi secara spasial
library(leaflet)
# packages 'geojsonio' berfungsi untuk membaca data spasial (.json) 
library(geojsonio)
```

# Visualisasi

Berikut ini gambaran data kasus COVID-19 per tanggal 05 Juni 2020 pada masing-masing provinsi di Indonesia.
```{r}
df <- read.csv("data_input/covid-19.csv")
df <- df %>%
  arrange(provinsi) %>% 
  select(-no) %>% 
  filter(provinsi != "Kalimantan Utara") %>% 
  group_by(provinsi) %>% 
  mutate(total_case = positif+sembuh+meninggal) %>% 
  ungroup()
df %>% head()
```

## Import Data Map

Dalam hal ini saya akan melakukan import data menggunakan packages `geojson`. Setelah import data telah selesai dilakukan maka hal selanjutnya yang saya lakukan ialah menghapus beberapa kolom yang tidak diperlukan.

```{r}
indo_json <- geojson_read("data_input/map_data/gadm36_IDN_1.json", what = "sp")
head(indo_json@data)

```

Tahapan selanjutnya ialah mengubah tipe data yang sebelumnya `SpatialPolygonsDataFrame` menjadi `sf`.

```{r}
indo_json_mod <- sf::st_as_sf(indo_json)
indo_json_mod <- indo_json_mod %>% 
  select(-c(VARNAME_1, NL_NAME_1, TYPE_1, ENGTYPE_1, CC_1, HASC_1))
glimpse(indo_json_mod)
```

## Menggabungkan Data

Ketika kita menggunakan 2 data frame untuk menghasilkan 1 output, maka akan lebih memudahkan jika data frame tersebut kita gabungkan menjadi 1. Perlu diingat bahwa ketika kita ingin menggabungkan 2 atau lebih data frame masing-masing data frame tersebut harus memiliki suatu kolom yang unique. Kolom yang dimaksud adalah kolom memiliki isi dan nama yang sama sehingga bisa digunakan sebagai *key column*.
```{r}
map_data <- indo_json_mod %>% 
  left_join(df, by = c("NAME_1" = "provinsi"))
map_data %>% glimpse()
```
## Hasil Visualisasi

Berikut step by step membuat visualisasi menggunakan packages `leaflet`.

```{r}
m <- leaflet(map_data)


rendah <- map_data %>% 
  filter(total_case <= 93) %>% 
  dplyr::select(GID_1, NAME_1, total_case, positif, sembuh, meninggal)
sedang <- map_data %>% 
  filter(total_case > 93 & total_case < 502) %>% 
  dplyr::select(GID_1, NAME_1, total_case, positif, sembuh, meninggal)
tinggi <- map_data %>% 
  filter(total_case >= 502) %>% 
  dplyr::select(GID_1, NAME_1, total_case, positif, sembuh, meninggal)


bins <- c(0, 193, 509, Inf)
pal <- colorBin(c("aquamarine", "orange", "firebrick4"), domain = map_data$total_case, bins = bins)


popup.cont  <- paste("<h2><b>", map_data$NAME_1, "</b></h2>",
   "<h4><b> Positif: ", map_data$positif, "</h4></b>",
   "<h4><b> Sembuh: ", map_data$sembuh, "</h4></b>",
   "<h4><b> Meninggal: ", map_data$meninggal, "</h4></b>"
)
```

Berikut hasil visualisasi secara spasial berdasarkan tingkat persebaran tinggi, sedang dan rendah suatu kasus.

```{r}
m %>% 
  addProviderTiles(providers$Esri.NatGeoWorldMap) %>% 
  addPolygons(fillColor = ~pal(total_case),
              weight = 1, 
              opacity = 1, 
              color = "black", 
              dashArray = "3", 
              fillOpacity = 0.5,
              label = paste0(map_data$NAME_1),
              popup = popup.cont) %>%
  addLegend("bottomright", 
            pal = pal,
            values = c("rendah", "sedang", "tinggi"),
            title = "Persebaran COVID-19 di Indonesia",
            labFormat = labelFormat(digits = 2),
            opacity = 1)
```
 